台灣高等法院臺中分院民事判決　九十年度再易字第一號
　　　再審原告　　甲○○
　　　再審被告　　乙○○
右當事人間請求清償借款事件，再審原告對於中華民國八十九年十一月七日本院八十
八年度上字第四六二號確定判決提起再審，本院判決如左：
    主    文
再審之訴駁回。
再審訴訟費用由再審原告負擔。
    事    實
甲、再審原告方面：
一、聲明：求為判決：(一)原確定判決廢棄。(二)再審被告應給付再審原告新台幣（以下
    同）一百萬元及自民國八十三年八月十七日起至清償日止，按年息百分之五計算
    之利息。(三)再審訴訟費用及前審訴訟費用由再審被告負擔。
二、陳述：
  (一)依第四百六十六條不得上訴於第三審法院之事件，除前條規定外，其經第二審確
    定之判決，如就足以影響於判決之重要證物，漏末斟酌者，亦得提起再審之訴．
    民事訴訟法第四百九十七條定有明文。又依民事訴訟法第四百九十六條第一項第
    二款規定：判決主文與理由顯有矛盾者，亦得提起再審之訴。
  1.本件原確定判決以：乙○○（即再審被告）一再否認有向甲○○（再審原告）借
    款，並主張伊為代收代付性質，經本院質之甲○○及證人陳美鳳，亦不諱言其所
    得之利息，曾有以莊耀輝夫婦名義之支票支付之情事，再參以乙○○提出其與陳
    美鳳之錄音譯文，而認定本件借款乃陳美鳳委託乙○○處理金錢，將甲○○所匯
    之款項轉由訴外人莊耀輝收息年利，因認再審原告主張兩造間有金錢消費借貸關
    係並不可信云云。惟乙○○主張本件借貸關係係存在於甲○○與莊耀輝間，伊為
    代收代付而已，此為甲○○所否認，且甲○○與陳美鳳也一再否認有收受莊耀輝
    或其妻之支票，而甲○○在原第一審審理中即已提出由乙○○交付之支票以支付
    利息之證據，並在原確定判決審理中，就乙○○以支票（共十四張）付息部分，
    請求鈞院向付款銀行調閱支票影本及來往明細，經鈞院向銀行函查結果，乙○○
    所交付之支票俱為伊本人簽發支票，此有支票影本附卷可稽。此外查無莊耀輝或
    其妻交付給甲○○或陳美鳳代收之支票，原確定判決對於再審原告甲○○及妻陳
    美鳳從未自認之事實誤以為該二人有自認，且對於卷內函查所得之證據未詳為斟
    酌，逕認再審原告或陳美鳳曾收受莊耀輝及其妻之支票，而為不利於再審原告之
    認定，原確定判決認定事實不但有錯誤，也有重要證據漏未斟酌之違法，再審原
    告自得依民事訴訟法第四百九十七條之規定提起再審。
  2.原確定判決就本訴部分駁回再審原告原第一審之訴，其所持之理由無非認為本件
    金錢債務糾紛，或為陳美鳳委託乙○○代為處理金錢，將甲○○所匯之款項轉由
    訴外人莊耀輝生息年利，或為陳美鳳出借金錢予乙○○，然不論是委任人或出借
    人均為陳美鳳，並非甲○○云云；就反訴部分則駁回再審被告之上訴，其所持之
    理由為甲○○確實有匯款及乙○○也有收受匯款之銀行明細表可證，且乙○○於
    抗告狀中自承「五十萬元債務業經清償，有匯款回條一張可據」，足徵該五十萬
    元匯款係清償先前積欠甲○○債務之用云云。本件原確定判決就本訴部分先認定
    甲○○與乙○○間之匯款係陳美鳳委託乙○○代為處理之金錢或為陳美鳳貸與乙
    ○○之金錢，而甲○○與乙○○間並無金錢消費借貸關係存在，但在反訴部分則
    以乙○○與甲○○間確有匯款往來之事實，且乙○○於假扣押案中之抗告狀之記
    載，認定乙○○與甲○○間確有金錢借貸關係存在，原確定判決對於甲○○主張
    之同一筆匯款，一方面認為借貸關係係存在於甲○○與乙○○之間，一方面又認
    為非存在於乙○○與甲○○間，前後理由認定矛盾，也與主文相違，原確定判決
    顯有違反民事訴訟法第四百九十六條第一項第二款之規定，再審原告亦得據為再
    審之理由。
  (二)確定終局判決適用法規顯有錯誤及當事人發見未經斟酌之證物或得使用該證物者
    ，得提起再審之訴，民事訴訟法第四百九十六條第一項第一、十三款分別定有明
    文。參照最高法院六十年台再字第一七０號判例「民事訴訟法第四百九十六條第
    一項第一款所謂適用法規顯有錯誤者，係指確定判決所適用之法規顯然不合於法
    律規定，或與司法院現尚有效及大法官會議之解釋，或本院尚有效之判例顯然違
    反者而言，．．．。」及司法院大法官會議釋字第一七七號解釋：「確定判決消
    極的不適用法規，顯然影響裁判者，自屬民事訴訟法第四百九十六條第一項第一
    款所定適用法規顯有錯誤之範圍，應許當事人對之提起再審之訴，以貫徹憲法保
    障人民權益之本旨。最高法院六十年度台再字第一七０號判例，與上述見解未洽
    部分，應不予援用。惟確定判決消極的不適用法規，對於裁判顯無影響者，不得
    據為再審理由，就此而言，該判例與憲法並無牴觸。本院依人民聲請所為之解釋
    ，對聲請人據以聲請之案件，亦有效力。」，則確定判決消極未適用法規及最高
    法院判例，屬適用法規顯有錯誤。法院為判決時，應斟酌全辯論意旨及調查證據
    之結果，依自由心證判斷事實之真偽。法院依自由心證判斷事實之真偽，不得違
    背論理及經驗法則。得心證之理由，應記明於判決，民事訴訟法第二百二十二條
    第一項前段、第三、四項定有明文。又判決書應記載理由，理由項下應記載關於
    攻擊或防禦方法之意見及法律上之意見，同法第二百二十六條第一項第五款及第
    三項亦定有明文。是法院判決，不僅應依卷內兩造辯論資料及攻擊防禦方法，且
    其認定事實需依卷內之證據，本於證據法則依自由心證判斷事實，凡此等認定事
    實之理由，並應詳載於判決，苟無證據，甚至當事人未主張之事實，法院不可援
    用以判斷事實而判決，否則即屬適用法規顯有錯誤。
  1.再審被告在另案抗告理由謂已清償五十萬元，再審原告迭以此主張兩造有消費借
    貸關係，並提出　鈞院八十七年度抗字第四八八號民事裁定為證，法院為本件判
    斷時，依最高法院二十六年上字第五八五號判例：「(一)當事人在別一訴訟事件提
    出之書狀內所為之陳述，雖不能視同自認，此項書狀，仍不失為證書之一種，法
    院依其自由心證予以採用，自非法所不許。」，自應以此為證據判斷事實，以為
    有利再審原告之認定。詎原確定判決對於再審被告乙○○在抗告狀中所自承之事
    實未為斟酌，不僅未適用此一判例以其為證據，亦未適用上開民事訴訟法於判決
    理由說明再審原告此一主張何以不採，僅於再審被告反訴部分採用，認此五十萬
    元係清償先前積欠再審原告債務之用，依首開說明，則原審判決就此有適用法規
    顯有錯誤。
  2.證人陳壹郎先於民國八十八年四月十九日在第一審法院證稱「是陳美鳳拿錢給乙
    ○○生利息．．．。」、又稱「．．．是透過乙○○轉給莊耀輝生利息。」，嗣
    在原審法院民國八十九年八月十九日對法官問「你有無聽到陳美鳳錢借給什麼人
    ？」答「借給乙○○．．．後改稱透過乙○○轉給莊耀輝．．．。」，不僅均先
    稱係借給再審被告，嗣始改稱透過乙○○轉給莊耀輝，證言前後不一，依最高法
    院五十一年台上字一０一號判例：「法院為判決時，應斟酌全辯論意旨及調查證
    據之結果，以判斷事實之真偽，不得摭拾筆錄中前後不符之片段記載，為認定事
    實之依據。」，不可逕予採信其證言為不利於再審原告之認定。況依案重初供之
    經驗法則，應以先述者，即借給再審被告之證言為可信，尤其所言透過乙○○轉
    給莊耀輝，第一審法院就此曾予訊問如何透過，證人陳壹郎稱不知道，然其在原
    審法院竟稱從陳美鳳與人講電話而得知，就其在第一審已稱不知，何以至原審又
    知悉？尤其其在第一審法院對法官問「陳美鳳借錢給乙○○之事是否知悉？」，
    答稱「是陳美鳳拿錢給乙○○生利息，這是從他們電話中交談知道的。」，亦是
    經由聽電話。然何以同是聽電話，結果前後如此不同，按諸經驗法則及論理法則
    ，既已不知道事後不可能知道及聽電話結果應為同一，則原審法院採信陳壹郎不
    利再審原告之證言，實有違反上開判例及依自由心證認定事實應符合經驗法則及
    論理法則之民事訴訟規定，應有適用法規顯有錯誤。
  3.遍查全卷再審被告從未主張與莊耀輝間有代理關係，其收款係代理莊耀輝為之，
    且亦無證據以認定。而依再審被告迭稱其個人亦借錢給莊耀輝，並將再審原告匯
    入款項一併轉給莊耀輝，又對再審原告提出再審被告付利息而簽發其個人之第一
    銀行中港分行支票十四紙亦予承認，並稱「這些錢是莊耀輝先開一大筆錢過來，
    我再另開這些張支票給對造，是我轉交的」，並有第一銀行中港分行民國八十八
    年十月十六日函檢附支票影本可稽，就經驗法則及論理法則觀之，足見係再審原
    告借款給再審被告，再由再審被告出借莊耀輝，兩造間仍屬消費借貸關係，否則
    何以不是由莊耀輝直接開本金支票及利息支票給再審原告，並由再審原告直接匯
    款給莊耀輝？蓋依經驗法則及論理法則，非自己借款，何以開立自己之本金支票
    ，並就利息開立支票支付，簽發支票即需負一定之法律責任，再審被告並非至愚
    ，不可能不知其利害關係？其竟簽發該等支票，即表示應負責，而有消費借貸關
    係。詎原審判決未據再審被告主張之代理莊耀輝，亦無證據證明，僅以利息之計
    算，認再審被告所辯與代收代付之特徵接近，顯有判決未適用上開民事訴訟法規
    定之適用法規顯有錯誤
  4.原審判決第十四頁倒數第二行所載「．．．本院質之被上訴人及證人陳美鳳，亦
    不諱言其所得之利息，曾有以莊耀輝夫婦名義之支票支付之情事。」云云。惟遍
    查全卷，不僅筆錄無此一記載，反而係記載再審原告之訴訟代理人吳律師否認有
    接到莊耀輝之付利息票，且依上開3.所述及世華聯合銀行台中分行民國八十九年
    五月五日函原審法院稱「經查存戶甲○○之帳戶（帳號00000000000
    ）自八十一年一月一日至八十三年十二月三十一日止，存款往來資料並無以莊耀
    輝為發票人之交換資料，．．．。」，足證無此事實，亦無證據證明有此事實，
    原審法院未憑證據逕予認定，依最高法院七十年台上字第二００七號判例：「為
    判決基礎之資料，應提示兩造為適當辯論後，始得本於辯論之結果加以斟酌。本
    件原審引用另案之訴訟資料作為裁判基礎，但經核全卷，並無調取該卷提示兩造
    為辯論之記載，原判決遽予援用，自有未合。」，有未適用該判例及上開民事訴
    訟法規定之適用法規顯有錯誤。
  5.雖然洽談借款係由再審原告之妻陳美鳳為之，但實係由再審原告匯款，並持有再
    審被告簽發之本金支票及利息支票，而再審被告另筆借款清償之五十萬元，亦係
    匯入再審原告之帳戶，再審被告在第一審法院亦稱「．．．因為當初是透過我們
    借，所以也透過我們還．．．。」，依民法第一百五十三條第一項規定「當事人
    互相表示意思一致者，無論其為明示或默示，契約即為成立。」第一百六十一條
    第一項規定「依習慣或依其事件之性質，承諾無須通知者，在相當時期內，有可
    認為承諾之事實時，其契約為成立。」及修正前第四百七十五條規定「消費借貸
    ，因金錢或其他代替物之應付而生效力。」，參照再審被告交付本金一百萬元支
    票及利息之事實，則再審被告對再審原告之出借系爭一百萬元，顯應有默示同意
    或意思實現，依上開規定契約應成立。原審判決竟以兩造不認識，亦未直接接洽
    及證人陳美鳳之證言，認兩造未成立消費借貸，未注意上開事實及證人陳美鳳證
    言之真義，適用上開民法規定，致判決有不適用上開法規之適用法規顯有錯誤。
  6.就原審判決關於再審被告所提反訴請求再審原告返還借款五十萬元，依判決理由
    所載認原審被告已清償五十萬元之事實觀之，兩造間苟如再審被告主張無消費借
    貸關係存在，而係透過伊借給莊耀輝，或出借人為陳美鳳，再審被告並非至愚，
    何以向再審原告清償該債務，此一證物在本訴部分原審法院漏未審酌。又依前所
    述，原審判決對上開第一銀行中港分行函、世華銀行函及再審被告所述等證物均
    未於判決理由說明，依民事訴訟法第一百九十七條、四百九十六條第一項第十三
    款及第四百九十七條規定亦有再審事由。
乙、再審被告方面：
一、聲明：求為判決：如主文所示。
二、陳述：
  (一)民事訴訟法第四百九十七條所規定之「就足以影響於判決之重要證物漏未斟酌」
    ，係指第二審言詞辯論終結前，已經存在並已為聲明證據聲明之證據，第二審確
    定判決未調查，且未於判決理由中說明其無調查、斟酌之必要或雖經調查而未於
    判決中斟酌者而言。
  1.再審原告略以：「．．．而甲○○在原第一審審理中即已提出由乙○○交付之支
    票以支付利息之證據，並在原確定判決審理中就乙○○以支票（共十四張）付息
    部分，請求　鈞院向付款銀行調閱支票影本及來往明細，經　鈞院向銀行函查結
    果，乙○○所交付之支票俱為伊本人所簽發之支票，此有支票影本附卷可稽。．
    ．．」，指摘原確定判決就其所提之乙○○支票及函查銀行結果並未詳加調查，
    而為不利再審原告之認定，係就足以影響於判決之重要證物漏未斟酌等情。
  2.然原確定判決理由內載：「．．．三、查被上訴人於八十一年二月十二日及八十
    二年十一月三日各匯款五十萬元至上訴人帳戶，上訴人簽發以自己為發票人，發
    票日八十三年七月十六日，面額一百萬元之支票交由被上訴人之妻轉由被上訴人
    收執，及有關利息部分係以每萬元日息八分計付每月均由上訴人以現金或簽發個
    人支票，由被上訴人本人或其妻之帳戶代收等事實，固經被上訴人提出中國國際
    商業銀行匯款單二紙、支票乙紙為證，並經原審法院函查被上訴人設於第一商業
    銀行中港分行帳號00000000000及甲存００八五三九帳號，上訴人設
    於中國際商業銀行豐原分行00000000000及陳美鳳設於大肚郵局帳號
    二二二五七之五之資金往來紀錄，查核屬實，上訴人亦不爭執，則被上訴人主張
    其經由證人陳美鳳匯款至上訴人帳內以賺取利息之事實，堪以採信。．．．」，
    是原確定判決確已將再審原告所提之再審原告於第一審及第二審時，於各訴訟程
    序中均已主張再審被告向其借貸並以支票支付利息及本金詳加調查、斟酌，並將
    為何據此認定兩造間再審原告主張其經由證人陳美鳳匯款至再審被告帳內以賺取
    利息之事實理由詳載於判決書理由欄內，此有鈞院原確定判決書足憑。
  3.依前開說明，則原確定判決即無何「足以影響於判決之重要證物漏未斟酌」之情
    形。則再審原告以迭經一、二審再三審酌而已為認定之付利息之支票誤認為就足
    以影響於判決之重要證物漏未斟酌，遽而提起再審，於法實有未合。
  (二)「民事訴訟法第四百九十六條第一項第一款所謂適用法規顯有錯誤者，係指確定
    判決所適用之法規顯然不合於法律規定，或與司法院現尚有效及大法官會議之解
    釋，或本院尚有效之判例顯然違反者而言」最高法院六十年台再字第一七０號著
    有判例可資參酌。
  1.再審原告略以：「．．．再審被告在另案抗告理由謂已清償五十萬元，再審原告
    迭以此主張兩造有消費借貸關係，並提出　鈞院八十七年度抗字第四八八號民事
    裁定為證，法院為本件判斷時，依最高法院二十六年上字第五八五號判例：『（
    一）當事人在別一訴訟事件提出之書狀內所為之陳述，雖不能視同自認，此項書
    狀，仍不失為證書之一種，法院依其自由心證予以採用，自非法所不許。』自應
    以此證據判斷事實，以為有利再審原告之認定．．．」及略以證人陳壹郎之證詞
    前後不一，而指摘原確定判決就該抗告理由未予審酌採取，而認有適用法規顯有
    錯誤云云。
  2.有關台灣高等法院台中分院八十七年抗字第四八八號案，抗告理由狀係再審被告
    委託友人代為撰寫，因其未詳加查證瞭解兩造之間真正法律關係，復以再審原告
    僅主張五十萬元之票款，而再審被告又有提交八十三年十二月二日匯款五十萬元
    之證明予伊，遂自於抗告理由狀中表示兩造之間『縱』有債務存在（指假設語氣
    ），亦因再審被告有匯款五十萬元而主張消滅，在未予再審被告再行審視之情況
    下，即逕行將抗告理由狀寄出，然此主張確實與事實不符，且查有關台灣高等法
    院台中分院八十七年抗字第四八八號裁定，係針對假扣押裁定形式上是否合法而
    為，並非兩造對該五十萬元支票債權是否存在為實體上之確認，是殊無單憑再審
    被告此一作業疏失之處，即指再審被告有承認借款且清償之行為。更何況於再審
    原告對再審被告聲請核發支付命令時，再審被告亦業已於異議理由中表示兩造之
    間並無債權債務關係存在，且於聲請再審原告限期起訴時，亦再次為相同之主張
    ，是再審原告之主張實不可採，既再審被告已於第一審、原確定判決提出支付命
    令之異議理由證明五十萬元非充「清償」之用，足證此項爭點於言詞辯論時已經
    辯論，且依最高法院二十六年上字第五八五號判例意旨此項書狀之內容不能視同
    自認，僅為證書之一種，依法原確定判決自得本於自由心證以判斷該五十萬元之
    用途，殊無受「自認」拘束之理，再審原告對原確定判決就該抗告理由未予審酌
    採取，而認有適用法規顯有錯誤云云，顯有誤會。
  3.證人陳壹郎於第一審證稱：「（陳美鳳借錢給乙○○之事是否知悉？）是陳美鳳
    拿錢給乙○○生利息，這是從他們電話中交談知道的．．．」、「（陳美鳳是透
    過乙○○拿給莊耀輝生利息或拿給乙○○運用？）當時公司營運狀況正常，乙○
    ○不需要用這筆錢，是透過乙○○轉給莊耀輝生利息。」、「（當時公司營運狀
    況如何？）當時是不錯，後莊耀輝倒閉有幾千萬．．．。」及於原審證稱：「（
    你知道陳美鳳借錢給他人之事？如何知道？）陳美鳳是透過乙○○借錢給莊耀輝
    ，是從她與人講電話而得知，我們距離約二公尺，有聽到她在電話中將錢透過乙
    ○○轉借給莊耀輝，這是在八十二年六、七、八月間聽到的，有聽到好幾次這種
    電話內容，．．．」、「（這段期間公司財務狀況如何？）公司財務狀況蠻好的
    」，因陳美鳳為再審原告之妻，且再審原告主張係經由其借款予再審被告，是證
    人陳壹郎親聽陳美鳳之言，亦應能足證本件有無借貸關係之相關事實，自不待言
    ，雖證人陳壹郎或因相隔七年之久記憶容有淡薄之處或作證心情緊張或口才拙劣
    而有口誤之瑕疵，然終不掩其足證明「陳美鳳是透過乙○○借錢給莊耀輝」之事
    實，且依一般經驗法則而言，時隔愈久，其記憶自愈模糊，其有口誤自亦在情理
    之中，原確定判決斟酌全辯論意旨及調查證據之結果，以判斷事實之真偽，自無
    可議之處。
  (三)適用法規顯有錯誤，得以再審之訴對於確定終局判決聲明不服，固為民事訴訟法
    第四百九十六條第一項第一款所明定，惟該款所謂「適用法規顯有錯誤」，應以
    確定終局判決違背法規或現存判例、解釋為限，不包括漏未斟酌證據及認定事實
    錯誤，此有最高法院五十七年台上字第一０九一號及六十三年第八八０號判例可
    資參照。至於證據之取捨、事實之認定乃事實審法院之職權行使，原不發生法規
    是否適用錯誤之問題。
  1.再審原告再略以：「．．．本院質之被上訴人及證人陳美鳳，亦不諱言其所得之
    利，息曾有以莊耀輝夫婦名義之支票支付之情事．．．」，指摘原確定判決就此
    有適用法規顯有錯誤云云。
  2.惟原確定判決固對被上訴人及證人陳美鳳曾否有以莊耀輝夫婦名義之支票支付之
    情事為肯定之認定，然此，係屬事實認定之問題，況原審法院就此認定縱有不足
    ，然並不影響原確定判決對再審原告與再審被告間就金錢借貸之法律關係並無已
    互為意思表示一致之認定，依前揭判例意旨，仍非適用法規顯有錯誤。況法院本
    得依已確定之事實而為法律上效果之判斷，更不生適用法規顯有錯誤之問題。
  3.兩造就證人陳美鳳於第一審供稱：「原來我在被告經營的正鈺興公司任職，自八
    十一年元月至八十四年二月初離開，本件的借款是『我』和乙○○談的，問是否
    可借給陳先生，他每月付『我』利息，他開立五十萬或一百萬值（質）押在『我
    』手上，我知道他有門路，可以借他，『我』賺利息，沒有說借給誰，借給他日
    息百分之八，平常看得到他借給的人有莊耀輝，是針對公司，個人的就不知道，
    公司的利息不等，短期利息高有的一角以上，長期的利息七、八分的也有，一個
    月的也算長期利息七、八分，借給陳先生『我』的部分當初說何時還，因為有開
    一個月或半個月質押在『我』手中，他沒說就是繼續借，後來有還五十萬．他共
    借一百五十萬，他後來有被倒，我知道，他當時問『我』有無需用，就還『我』
    五十萬，說其他的以後還，所以我以這個心態，後來一百萬要到期，我先生問我
    ，我說不要提示，免得他跳票，後來我離開公司，他敷衍『我』，我在公司時公
    司資金很順暢，公司是股份有限公司，不是他個人的，他和莊先生往來情形我不
    知道。」、「是借給陳先生賺利息，『我』不是直接借給莊先生．．．」，是由
    證人陳美鳳之證言中所提及之借貸雙方當事人顯然係再審被告乙○○與證人陳美
    鳳，而非其夫即再審原告甲○○，且證人陳美鳳於上之證詞中『我』字重覆十次
    ，均在表明其與再審被告乙○○之借貸關係，則依上開筆錄而言，縱證人陳美鳳
    之敘述或有誤差，然亦不可能錯誤達十次之多，足見，本案假若有借貸關係亦應
    係存在於陳美鳳與再審被告乙○○之間，而與再審原告甲○○無涉甚明，雖匯款
    係由再審原告甲○○具名所匯，然匯款之人亦非必為貸與人，上開再審被告之攻
    擊論點亦業經再審原告以「甲○○與陳美鳳二人為夫妻，夫妻間對他方之事務常
    互有代理之情形，且以一般正常情形，若他人欲向夫妻之一方借款，通常會與他
    方商量後，再決定是否借款予他人，而本件陳美鳳名下並無鉅額金錢，反之甲○
    ○名下之餘錢較多，除家庭生活必須之支出無須甲○○之同意外，其餘額外大筆
    之支出，則須經甲○○之特別同意，始能由甲○○帳提領．．．又一般人並無法
    律常常識，對於夫妻間之財產並未區分的很清楚『我』或『我們』常混用．．．
    可見上訴人以陳美鳳一時之口誤，硬指本件系爭借款之貸與人非甲○○，實屬無
    稽。」，足見本件訴訟之各項攻防方法及證據資料確已經過適當而完全之辯論，
    原確定判決據以為裁判之基礎，尚無違法可言。
  (四)再審原告略以：「．．．本件原確定判決就本訴部分先認定甲○○與乙○○間之
    匯款係陳美鳳委託乙○○代為處理之金錢或為陳美鳳貸與乙○○之金錢，而甲○
    ○與乙○○間並無金錢消費借貸關係存在，但在反訴部分則以乙○○與甲○○間
    確有匯款往來之事實，且乙○○於假扣押案中之抗告狀之記載，認定乙○○與甲
    ○○間確有金錢借貸關係存在，原確定判決對於甲○○主張同一筆匯款，一方面
    認為借貸關係存在於甲○○與乙○○之間，一方面又認為非存在於乙○○與甲○
    ○間，前後理由矛盾，也與主文相違，．．．」而認原確定判決顯有違反民事訴
    訟法第四百九十六條第一項第二款之規定。惟：
  1.原確定判決就本訴部分係以再審原告皆未能證明其與再審被告間就金錢借貸之法
    律關係已互為意思表示一致，其間難認有借貸契約存在，而認再審原告之主張尚
    嫌無據；就反訴部分其認定再審被告既未借貨五十萬元予再審原告，從而再審被
    告主張依據消費借貨法律關係請求再審原告返還五十萬元及法定遲延利息即於法
    無據。
  2.據上，原確判決書之理由均以消費借貸關係兩造均無法證明而駁回本訴及反訴，
    其前後並無不符之處，且其判決理由與主文亦無不合之處，再審原告遽謂原確定
    判決顯有違反民事訴訟法第四百九十六條第一項第二款之規定，實有誤會。
  (五)有左列各款情形之一者，得以再審之訴對於確定終局判決聲明不服。但當事人已
    依上訴主張其事由或知其事由而不為主張者，不在此限：一、適用法規顯有錯誤
    者。二．．．（餘略）。民事訴訟法第四百九十六條第一項定有明文。
  1.再審原告略以：「乙○○交付之支票以支付利息之證據」、「抗告理由謂已清償
    五十萬元撰寫有誤」、「證人陳壹郎之證詞前後不一」、「函查銀行支票來往明
    細資料」、「代收收付」、「證人陳美鳳之證言真義」、「借貸證物」等均經當
    事人於第一審及原確定判決予以主張且經原確定判決予以查調審酌，再審原告誤
    以未經主張，而指摘原確定判決違法。
  2.上開再審原告所主張之情事既均經兩造當事人於第一審及原確定判決予以主張及
    辯論，或知其事由而不為主張者，依法即不可以再審之訴對於確定終局判決聲明
    不服。
  (六)綜上所述，具見原確定判決認事用法均屬妥適，再審原告之主張全無理由且不影
    響原確定判決所認定之事實。
丙、本院依職權調閱本院八十八年上字第四六二號清償借款事件全卷。
    理　　由
一、再審原告與再審被告間清償借款事件，前經本院於民國八十九年十一月七日以八
    十八年度上字第四六二號判決廢棄原第一審判決，並駁回再審原告於第一審之訴
    ，並於八十九年十一月二十三日送達再審原告，再審原告於八十九年十二月十九
    日提起本件再審之訴，未逾三十日之不變期間，其訴應為合法，先予明。
二、再審原告主張略以：(一)再審原告與其妻陳美鳳一再否認有收受莊耀輝或其妻之支
    票，在原確定判決審理中，就再審被告以十四張支票付息部分，請求本院向付款
    銀行調閱支票影本及來往明細，經本院向銀行函查結果，再審被告所交付之支票
    俱為再審被告本人簽發。原確定判決對於再審原告及妻陳美鳳從未自認之事實誤
    以為該二人有自認，且對於卷內函查所得之證據未詳為斟酌，而為不利於再審原
    告之認定，原確定判決認定事實不但有錯誤，也有重要證據漏未斟酌之違法。(二)
    原確定判決於本訴部分先認定再審原告與再審被告間並無金錢消費借貸關係存在
    ，但在反訴部分則認定再審被告與再審原告間確有金錢借貸關係存在，原確定判
    決對於再審原告主張之同一筆匯款，前後理由認定矛盾，也與主文相違。(三)原確
    定判決對於再審被告在本院八十七年度抗字第四八八號抗告狀中所自承之事實未
    為斟酌，又違案重初供之經驗法則，採信證人陳壹郎不利再審原告之證言，僅以
    利息之計算，認再審被告所辯與代收代付之特徵接近，並以兩造不認識，亦未直
    接接洽及證人陳美鳳之證言，未注意再審被告交付本金一百萬元支票及利息之事
    實及證人陳美鳳證言之真義，即認兩造未成立消費借貸，其判決適用法規顯有錯
    誤。(四)原審判決關於再審被告所提反訴請求再審原告返還借款五十萬元，依判決
    理由所載認再審被告已清償五十萬元，兩造間苟如再審被告主張無消費借貸關係
    存在，再審被告何以向再審原告清償該債務，此一證物在本訴部分原審法院漏未
    審酌。又原審判決對第一銀行中港分行函、世華銀行函等證物均未於判決理由說
    明。綜上，爰依民事訴訟法第四百九十六條第一項第一款、第二款、第十三款及
    第四百九十七條之規定，提起本件再審之訴。
三、再審被告則以：(一)原確定判決已將再審原告主張再審被告向其借貸並以支票支付
    利息及本金詳加調查、斟酌，並將為何據此認定兩造間再審原告主張其經由證人
    陳美鳳匯款至再審被告帳內以賺取利息之事實理由詳載於判決書理由欄內，原確
    定判決無何「足以影響於判決之重要證物漏未斟酌」之情形。(二)有關本院八十七
    年抗字第四八八號抗告理由狀係再審被告委託友人代為撰寫，因其未詳加查證瞭
    解兩造之間真正法律關係，主張與事實不符，且該裁定係針對假扣押裁定形式上
    是否合法而為，並非兩造對該五十萬元支票債權是否存在為實體上之確認，是殊
    無單憑再審被告此一作業疏失之處，即指再審被告有承認借款且清償之行為。況
    再審被告於支付命令聲明異議理由中及聲請再審原告限期起訴時，均表示兩造之
    間並無債權債務關係存在。(三)證人陳壹郎或因相隔七年之久記憶容有淡薄之處或
    作證心情緊張或口才拙劣而有口誤之瑕疵，然終不掩其足證明「陳美鳳是透過乙
    ○○借錢給莊耀輝」之事實。(四)原確定判決固對再審原告及證人陳美鳳曾否有以
    莊耀輝夫婦名義之支票支付之情事為肯定之認定，然此係屬事實認定之問題，況
    原審法院就此認定縱有不足，然並不影響原確定判決對再審原告與再審被告間就
    金錢借貸之法律關係並無已互為意思表示一致之認定。(五)原確定判決書之理由均
    以消費借貸關係兩造均無法證明而駁回本訴及反訴，其前後並無不符之處，且其
    判決理由與主文亦無不合之處，再審原告遽謂原確定判決顯有違反民事訴訟法第
    四百九十六條第一項第二款之規定，實有誤會。(六)再審原告所主張之情事既均經
    兩造當事人於第一審及原確定判決予以主張及辯論，或知其事由而不為主張者，
    依法即不可以再審之訴對於確定終局判決聲明不服等語。資為抗辯。
四、按民事訴訟法第四百九十六條第一項第一款所謂適用法規顯有錯誤，係指確定判
    決所適用之法規，顯然不合於法律規定，或與司法院現尚有效及大法官會議之解
    釋，或本院尚有效之判例，顯然違反者而言，並不包括漏未斟酌證據及認定事實
    錯誤之情形在內（最高法院六十年台再字第一七○號、六十三年台上字第八八○
    號判例參照）。原確定判決第二審依再審被告提出之正鈺興公司銀行存摺與傳票
    、再審被告銀行存摺、台中市第九信用合作社匯款單、陳美鳳於八十三年十二月
    二日信函、支付命令異議狀、聲請命限時起訴狀、莊耀輝支票互助會名單、莊耀
    輝倒債支票明細表、再審被告收取互助會支票明細表及換回作廢支票等證物，並
    參酌證人陳壹郎在前訴訟程序第一、二審之證詞，及再審被告二次與陳美鳳在電
    話中談及向莊耀輝索債之情形，認再審被告所主張係證人陳美鳳委其處理金錢，
　　將再審原告所之款項轉由訴外人莊耀輝生息之實，尚非全屬無據。並認再審原
　　告主張再審被告因借款所簽與之一百萬元支票，與再審原告匯款之時間相去甚遠
　　，與一般社會上當事人間直接金錢借貸之習慣，多會於交付金錢之同時，由貸與
　　人簽立借據或其他債權憑證，並隨即計息之情形有間，再審原告未能證明其與再
　　審被告間就金錢借貸之法律關係已互為意思表示一致，其間即難認有借貸契約存
　　在，是再審原告基於金錢借貸之法律關係，訴請再審被告給付一百萬元之本息尚
　　嫌無據等情，此乃法院據雙方當事人之主張、提出之證據，於調查、辯論後依職
　　權所為裁量之結果，屬於事實審取捨證據、認定事實之範圍，此項職權之行使，
　　並無違法不當之處，即與適用法規是否錯誤有別，縱原確定判決就再審原告及其
　　妻陳美鳳從未自認之事實誤以為該二人有自認，但不足以影響原確定判決之認定
　　，亦與民事訴訟法第四百九十六條第一項第一款規定之再審理由無涉。再審意旨
　　主張原確定判決適用法規顯有錯誤之部分，僅係對前訴訟程序事實審取捨證據及
　　認定事實之職權行使為指摘，難認為有理由。
五、次按判決理由與主文顯有矛盾者，為民事訴訟法第四百九十六條第一項第二款規
    定之再審理由。所謂判決理由與主文顯有矛盾，係指判決依據當事人主張之事實
    ，認定其請求或對造抗辯為有理由或無理由，而於主文為相反意思之諭示而言；
    且須判決理由與主文相牴觸甚為顯然者，始足當之（最高法院八十年台再字第一
    三０號判例參照）。查原確定判決本訴部分係以再審原告皆未能證明其與再審被
    告間就金錢借貸之法律關係已互為意思表示一致，其間即難認有借貸契約存在，
    而認再審原告之主張尚嫌無據，於主文諭示原判決關於本訴部分廢棄及駁回再審
    原告在第一審之訴，此本訴部分判決之理由與主文諭示意思一致，並無判決理由
    與主文矛盾之可言。至反訴分雖認定再審被告確曾匯款五十萬元予再審原告，然
    並未認定再審原告曾借五十萬元予再審被告，故此五十萬元匯款之行為，依本訴
    之再審被告一再向訴外人陳美鳳表示可代為追回借款之電話錄音觀之，應係再審
　　被告代訴外人莊耀輝清償再審原告者，故核與原審本訴部分所認定兩造間無借貸
　　關係一情無矛盾處；又再審被告之假扣押限期起訴狀所載「已清償」一詞，應係
　　筆誤所致，參酌前開證據，尚不得據此在他案中之陳述即認再審原告係借款予再
　　審被告。
六、又民事訴訟法第四百九十六條第一項第十三款規定「當事人發見未經斟酌之證物
    或得使用該證物者」，雖亦為再審事由，但所謂當事人發見未經斟酌之證物或得
    使用該證物，係指前訴訟程序事實審之言詞辯論終結前已存在之證物，因當事人
    不知有此致未經斟酌，現始知之；或雖知有此而不能使用，現始得使用者而言。
    （最高法院二十九年上字第一００五號、三十二年上字第一二四七號判例參照）
    。再審原告所指原確定判決未於理由說明之第一銀行中港分行函及世華銀行函等
    證物，係再審原告於前訴訟程序第二審審理時聲請法院調查所得，再審原告於前
    訴訟程序時即已知其存在，且無何不能使用之情形，況原確定判決於反訴部分亦
    已審酌上開二銀行回函之資料，故其自非屬該條款所謂之證物甚明，再審原告執
    之為再審理由，揆諸上述說明，自有未合。
七、末按對於第二審確定終局裁判，如就足影響於判決之重要證物漏未斟酌者，固得
    依民事訴訟法第四百九十七條規定，提起再審之訴。惟查本件再審原告所稱原確
    定判決所漏未斟酌之重要證據，即前訴訟程序第二審法院向銀行函查所得再審被
    告交付再審原告以支付利息之十四張支票俱為再審被告本人簽發之證據，經原確
    定判決認「．．查被上訴人（即再審原告）於八十一年二月十二日及八十二年十
    一月三日各匯款五十萬元至上訴人帳戶，上訴人（即再審被告）簽發以自己為發
    票人，發票日八十三年七月十六日，面額一百萬元之支票交由被上訴人之妻轉由
    被上訴人收執，及有關利息部分係以每萬元日息八分計付每月均由上訴人以現金
    或簽發個人支票，由被上訴人本人或其妻之帳戶代收等事實，固經被上訴人提出
    中國國際商業銀行匯款單二紙、支票乙紙為證，並經原審法院函查被上訴人設於
    第一商業銀行中港分行帳號00000000000及甲存００八五三九帳號，
    上訴人設於中國際商業銀行豐原分行00000000000及陳美鳳設於大肚
    郵局帳號二二二五七之五之資金往來紀錄，查核屬實，上訴人亦不爭執，則被上
    訴人主張其經由證人陳美鳳匯款至上訴人帳內以賺取利息之事實，堪以採信。．
    ．．」（見上開確定判決第十四頁理由欄第三項），是原確定判決業經審酌該證
    物，並將為何據此認定兩造間再審原告主張其經由證人陳美鳳匯款至再審被告帳
    內以賺取利息之事實理由詳載於判決書理由欄內，則再審原告主張原確定判決就
    上開重要證物漏未斟酌等語，自非實在，為無可取。
八、綜上，本件再審原告依民事訴訟法第四百九十六條第一項第一款、第二款、第十
    三款及第四百九十七條之規定，提起本件再審之訴，為無理由，應予駁回。又本
    件事證已臻明確，兩造其餘攻擊防禦方法及舉證，無庸逐一論列，併此敘明。
據上論結，本件再審之訴為無理由，依民事訴訟法第七十八條判決如主文。
中　　　華　　　民　　　國　　九十一　　年　　　一　　　月　　　三　　　日
~B1民事第二庭審判長法　官　童有德
~B2　　　　　　　　法　官　黃永泉
~B3　　　　　　　  法  官　蔡秉宸
右為正本係照原本作成。
不得上訴。
~B　　　　　　　　書記官　蕭玉真
中　　　華　　　民　　　國　　九十一　　年　　　一　　　月　　　四　　　日
　　　　　　　　　　　　　　　　　　　　　　　　　　　　　　　　　　　　Ｂ
